臺灣高等法院刑事判決
109年度上易字第1293號
上  訴  人  
即  被  告  林友正



上列上訴人即被告因詐欺案件，不服臺灣新北地方法院108年度
審易字第3136號，中華民國109年2月10日第一審判決（起訴案號
：臺灣新北地方檢察署108年度偵字第24901號），提起上訴，本
院判決如下：
    主  文
上訴駁回。
    事  實
一、林友正自始無償還車貸之意願，竟意圖為自己不法之所有，
    基於詐欺取財之犯意，於民國104年10月30日（起訴書誤載
    為11月5日），前往新北市○○區○○路○段00號「樺山車業有限
    公司（由不知情之陳惠玲所經營，下稱樺山公司）」，購買
    價值新臺幣（下同）8萬2,500元、車牌號碼000-0000號、引
    擎號碼00000-000000號之普通重型機車1部後，再就上開購
    車款項，當場向配合之怡富資融股份有限公司（下稱怡富公
    司）申辦貸款，致怡富公司陷於錯誤，與林友正約定先代林
    友正償付車款，並自104年12月起，以每月為1期、共分12期
    、每月6日給付6,875元與怡富公司之方式分期償還貸款，林
    友正假意應允上開條件，因而於104年11月2日交車時，詐得
    上開機車。詎林友正於交車後，從未依約給付上開分期價金
    ，並於同年12月1日便將該機車過戶予不知情之王姓車主獲
    准。怡富公司屢向林友正及其家人催討分期款不成，且已取
    得執行名義，於108年8月間方決意提出刑事告訴究辦。　　
二、案經怡富公司訴請臺灣新北地方檢察署檢察官偵查起訴。
    理  由
一、證據能力：
    本件認定事實所引用之卷證資料（包含人證、書證，詳下述
    及者），並無證據證明係公務員違背法定程序所取得，與本
    案亦有自然之關連性，公訴人、被告林友正迄至本案言詞辯
    論終結，均不爭執該等卷證之證據能力或曾提出關於證據能
    力之聲明異議，本院認引為證據為適當，是依刑事訴訟法第
    159條之5等規定，下述認定事實所引用之證據方法均有證據
    能力，合先敘明。
二、認定事實：
　㈠被告於原審準備程序及審理時均自白犯行，但於本院否認犯
    罪，辯稱：我沒有買車辦貸款，分期付款申請書不是我簽名
    的，可以請車行老闆出面指認是不是我去買車，104年10月3
    0日我已經從三立電視台離職，不知道申請書上個資是誰填
    的，也可以去查是誰辦理過戶的，過戶申請登記書不是我簽
    的；在地院承認犯罪是希望能跟告訴人達成和解，後來覺得
    還是應該說實話，如果怡富公司早一點提告，證據可以保留
    ，就不會到現在都找不到證據了，我沒有詐欺云云。
　㈡分期付款申請書及過戶申請登記書均為被告親簽辦理：
　⒈樺山公司於104年10月30日受理「林友正」購買上開機車辦理
    向怡富公司貸款分期給付之申請，由「林友正」簽立分期付
    款申請書，怡富公司核貸82,500元用以代償購車價款後，該
    人自應付款之104年12月6日起一期未付，但某「林友正」卻
    透過代辦業者簽立汽機車過戶申請登記書，而於104年12月1
    日獲准將該機車過戶登記予某王姓車主，現車號為000-0000
    號，此有分期付款買賣契約、附表所示分期付款申請書、汽
    機車過戶申請登記書影本及怡富公司繳款明細表在卷可查，
    則購買該機車辦理分期付（貸）款及一個月後便將該車過戶
    之名義人均係「林友正」。
　⒉被告雖否認簽立分期付款申請書、汽機車過戶申請登記書，
    證人即樺山公司負責人陳惠玲雖於偵訊時證稱是「林友正」
    簽約填申請書，用LINE或傳真傳送確認，但稱也可能是朋友
    拿「林友正」身分證來領車，沒辦法核對身分證就是領車之
    人（見偵卷第63頁筆錄），然依附表所示筆跡比對、勘驗結
    果，各該比對簽名字跡均為被告所親簽，被告於購車前後期
    間（103年9月至105年4月間）及本案偵查期間（108年9月間
    ），確實有特徵明顯不同之兩種簽名（尤其「林」之簽法）
    ，同一人因相當時間經過而前後簽名樣式有所不同，本為常
    見，但時間相隔僅1個月之104年10月30日分期付款申請書及
    104年12月1日之汽機車過戶申請登記書卻正好就有這兩種特
    徵不同之「林友正」簽名，各自與被告親簽之比對字跡相似
    ，此經本院當庭勘驗、訊問被告，被告亦坦認確實跟我簽的
    很像（見本院卷第55、111頁筆錄），若謂有人模仿被告於1
    03至105年間之簽名，冒被告之名申請本案購車分期付款，
    但為何一個月後辦理過戶時卻簽不同樣式，徒增被發現冒名
    申辦之可能，且竟然跟被告數年後應訊時之簽名特徵相似？
    除了都是被告親簽外，別無其他合理解釋或可能性，被告對
    此完全無法釋疑。
　⒊再從分期付款申請書所填載之內容觀之，「林友正」 所留住
    家地址新北市○○區○○路○段000巷00號0樓，與被告於104年6
    月11日另案準備程序陳報之居所地址相同（見訴432卷第51
    頁筆錄），且非被告當時之戶籍地址；又「林友正」 所留
    行動電話0000000000，與被告於103年9月29日另案向地檢署
    請假所陳報之聯絡電話相同（見他4961卷第10頁），所填聯
    絡人母親董生琴、朋友江政穎，皆確實是被告親友（見本院
    卷第56頁筆錄）。則除了母親姓名外，皆非被告身分證上會
    有之個資，他人如僅係冒被告之名申辦，以LINE或傳真該分
    期付款申請書至車行購車，又該如何獲悉或得知此等被告個
    資？且被告於102年1月21日及107年8月21日各曾申請補發身
    分證（見偵卷第57頁新北○○○○○○○○函文），但本案前後之10
    3年至105年4月1日入監前，均無被告申請補發身分證之紀錄
    ，可見被告並未遺失身分證而申請補發，該冒名之人卻可持
    被告身分證至車行領車？被告同樣無法解釋此點，則從簽名
    形式與內容及領車方式，均可得證本案機車就是被告本人親
    自簽立分期付款申請書而購得該車（是否為其本人領車並不
    重要），後又親自簽立汽機車過戶申請登記書，將該機車過
    戶予他人獲准，且從未繳納分期款。
　㈢對被告質疑之說明：
　⒈對㈡、⒉簽名之相似，被告於本院審理中先稱過戶登記申請書
    「林友正」之簽名與自己偵訊時之簽名看起來很像，後又稱
    覺得不太一樣；然即便是被告於偵訊時同時簽10次「林友正
    」，每一次也不見得完全一樣（詳附表），重點在於104年1
    2月1日冒名之人如何簽得跟被告108年9月親簽之簽名特徵相
    似？被告始終無法釋疑。
　⒉對㈡、⒊分期付款申請書出現非身分證上之個資，被告於本院
    準備程序先稱不知道原因，於審理中又辯稱可能是有一次辦
    信用卡時留下這些資料云云，前後供詞不一，又未提出具體
    事證供本院查證，自非可採。
　⒊被告要求車行老闆到庭指認其本人是否有親自去申辦貸款或
    領車，然車行老闆陳惠玲已於偵訊時具結作證明確（詳㈡、⒉
    ），依其證詞，被告親自填寫、簽立分期付款申請書後，可
    自行或委由他人以LINE或傳真之方式傳送該申請書到車行，
    再自行或將身分證交由他人前去車行領車，當年車行並未多
    做查核（僅單證件即可領車），且事隔多年即便再作當庭人
    別指認，依當時車行作業模式，陳惠玲縱使認不出來、對被
    告沒特別印象，皆屬合理，但均不能以此反證被告並未以自
    己名義購車並辦理分期貸款，故無查證必要。
　⒋被告另辯稱分期付款申請書上雖填載申請人在三立電視台擔
    任執行企劃，但其當時（104年10月30日）業已離職。而查
    ，被告確實僅在三立電視台工作到104年10月10日止，但申
    請書上所留分機86182之工作電話，確實是被告任職期間之
    分機號碼，只是被告離職後，因該處為開放辦公空間，實難
    認定104年11月2日該分機由何人使用（見本院卷第95頁三立
    電視股份有限公司函文），則怡富公司所提出之徵信照會資
    料上所示：104年11月2日上午10時4分許去電該分機，確認
    本人接聽並在職（見本院卷第67頁），確有可疑；然而，終
    究上開電話照會，並無法真正確認接聽者是否為被告本人，
    或僅係被告在職時之同事受被告所託協助通過「職業照會」
    ，且由104年10月30日下午7時40分許撥打同一分機之電話照
    會紀錄可知，接聽者表示被告調單位、進公司時會再回電等
    語，與三立電視台函覆本院稱被告當時業已離職有所不同，
    足見此兩通照會紀錄中接聽者所提供之資訊非真，無法以此
    證明被告本人在三立電視台接聽此照會電話，但該申請書上
    所留分機確實為被告在職時所使用，況當時申請人還通過手
    機之「住家照會」，答稱本人申請、機車自用、分期款金額
    等正確內容，而該手機號碼就是被告當時使用之門號，接聽
    之人理應就是被告本人，是本院認被告於購車申請分期貸款
    時，縱然留下已離職之三立電視台工作資料，亦僅係其自始
    即無償付分期款之意之手段與表徵，卷證並未互相矛盾，自
    無法對被告為有利認定。　　
　⒌至於被告反覆質疑為何怡富公司拖了那麼多年才提出刑事告
    訴，是不是故意要讓車行監視器、照會電話之通聯紀錄等證
    據都已無從調取？然依怡富公司提出之催收歷史資料，從10
    4年12月被告應付第一期款而未付，怡富公司就開始聯絡被
    告，打家裡，被告母親說被告搬走很久了、會幫忙聯絡，後
    來又說被告外面一堆債，是無底洞等語，105年1月27日，怡
    富公司已經聲請支付命令，此後收受支付命令、繼續聯絡被
    告家裡（被告已於105年4月1日入監，至106年4月26日始獲
    假釋出監），催收均未中斷（見本院卷第71至79頁），告訴
    代理人陳稱督促程序陳報之地址不正確、都找不到被告，才
    這麼晚提告（見本院卷第58頁筆錄），當屬合理，是被告此
    部分質疑純屬個人臆測，不足為憑。
　㈣綜上所述，被告係親自簽立分期付款申請書，向樺山公司購
    買首揭機車並領得該車、辦妥分期貸款，但由被告購車後僅
    僅一個月，就對怡富公司隱瞞實情，以自己名義委由代辦業
    者填載過戶登記申請書，再由被告親自簽名後將該機車過戶
    ，且從未支付任何一期分期款之客觀事實可知，被告自始便
    無支付分期款之意願，其主觀上自係意圖為自己不法之所有
    ，基於詐欺取財之犯意而為本案之購車申貸，致使怡富公司
    陷於錯誤，誤信被告有意履約而同意核貸以代償購車價金，
    被告因而詐欺得手，被告於原審之任意性自白當為屬實，於
    本院之否認辯解均非實在。從而，本案事證明確，被告犯行
    已堪認定，自應依法論科。　　　
三、論罪及駁回被告上訴之理由：
  ㈠按刑法上之侵占罪係以意圖為自己或第三人不法之所有，擅
    自處分自己持有他人所有之物，或變易持有之意思為所有之
    意思而逕為所有人行為，為其成立要件，故行為人侵占之物
    ，必先有法律或契約上之原因在其合法持有中者為限，否則
    ，如其持有該物，係因詐欺、竊盜或其他非法原因而持有，
    縱其加以處分，自不能論以該罪（最高法院92年度台上字第
    1821號判決意旨參照）。
  ㈡查被告依上開契約雖得占有使用車牌號碼000-0000號普通重
    型機車，然被告既向告訴人怡富公司以分期付款方式購買機
    車後，分文未繳，足認其係基於詐欺取財之犯意向告訴人貸
    得款項而取得該機車，其占有該機車之時已屬不法所有，故
    其事後處分上開機車之行為，自非易持有為所有而不成立侵
    占罪，是核被告所為，係犯刑法第339條第1項之詐欺取財罪
    。
　㈢查被告前因妨害風化案件，經臺灣臺北地方法院以100年度簡
    字第4133號判決判處有期徒刑3月確定，於102年3月22日易
    科罰金執行完畢，此有本院被告前案紀錄表在卷可佐，是被
    告受有期徒刑之執行完畢，5年以內故意再犯本件有期徒刑
    以上之罪，為累犯，依司法院大法官會議釋字第775號解釋
    所示，為避免發生罪刑不相當之情形，法院應就個案裁量是
    否加重最低本刑。考量被告上開構成累犯之犯罪紀錄，與本
    案所犯詐欺取財罪之罪名、犯罪手法均不相同，亦無罪質之
    關聯性，被告又非入監執行相當期間之自由刑，尚無從據以
    認定其接受刑罰之反應力薄弱或法敵對惡性較高，故本院認
    無加重其刑之必要。
　㈣原審詳為調查後，同本院上開認定，以被告罪證明確，適用
    刑事訴訟法第299條第1項前段、刑法第339條第1項等規定，
    並審酌被告正值青壯，不思以正當途徑獲取財物，竟以上開
    方式詐得機車並出售變現，致告訴人難以追索，欠缺尊重他
    人財產權之觀念，考量被告犯後已坦承犯行，態度尚佳，惟
    尚未與告訴人公司達成和解或賠償損害，兼衡被告高中肄業
    之教育程度、生活狀況、素行、犯罪之動機、目的、手段、
    詐得財物之價值等一切情狀，量處有期徒刑3月，如易科罰
    金，以1千元折算1日；並就沒收部分交代：查本案被告佯以
    分期付款購買機車之方式，向告訴人申辦分期付款，致告訴
    人陷於錯誤，因而核撥8萬2,500元，足認被告本案之犯罪所
    得為8萬2,500元，未據扣案，應依刑法第38條之1第1項前段
    、第3項規定宣告沒收，於全部或一部不能沒收或不宜執行
    沒收時，追徵其價額。
　㈤經核原審關於罪刑部分之認事用法，並無任何違誤，量刑方
    面雖誤載被告並未與告訴人公司達成和解，實則被告確於原
    判決宣示前之109年2月5日與告訴人公司成立調解，承諾於1
    09年2月20日前一次給付13萬元（見本院卷第63頁調解筆錄
    ），但被告迄今未為任何給付或賠償，業據被告坦認無誤及
    告訴代理人陳報甚詳，參以被告於原審坦承犯行，但於本院
    卻推翻前詞全盤否認、辯稱只是為了想跟告訴人公司和解才
    認罪（見本院卷第56頁筆錄），連同原審其他量刑事由之綜
    合考量，仍應認原審前揭宣告刑之裁量結果，並無任何違法
    或不當；且雖原審漏未就沒收部分比較沒收新制之新舊法，
    但適用法律結果相同，本院加以補充即可，被告雖與告訴人
    公司和解，但未支付任何和解金，沒收其上開未扣案之犯罪
    所得並非過苛，是原判決應予維持。被告上訴執前詞否認犯
    罪，答辯並非屬實，業經本院逐一指駁如前，其上訴為無理
    由，應予駁回。　　
據上論斷，應依刑事訴訟法第368條，判決如主文。
本案經檢察官吳宗光提起公訴，檢察官羅建勛到庭執行職務。
中　　華　　民　　國　　109 　年　　10　　月　　13　　日
                    刑事第八庭  審判長法　官  陳世宗
　　　　　　　　  　　　　　　　　　　法　官  周明鴻
　　　　　　　　  　　　　　　　　　　法　官  吳勇毅
以上正本證明與原本無異。
不得上訴。
                                      書記官  許家慧
中　　華　　民　　國　　109 　年　　10　　月　　14　　日
附表：
104年10月30日分期付款申請書 申請人簽名欄簽名：  （偵卷第5頁） 104年12月1日審核獲准之汽機車過戶申請登記書原車主名稱欄簽名：  （本院卷第91頁） 比對簽名字跡  ①103年9月29日另案請假單請假人欄簽名：  （他4961卷第10頁） 108年9月17日本案偵訊筆錄受訊問人欄簽名及比對用簽名：    （偵卷第39頁） ②103年10月2日另案偵訊筆錄承認犯罪後方簽名及受訊問人簽名欄簽名：   （他4961卷第16頁）    ③104年5月11日另案準備程序筆錄受訊問人欄簽名：  （訴432卷第24頁）  ④104年6月11日另案準備程序筆錄受訊問人欄簽名及地址資料簽名：   （訴432卷第53頁背面、第54頁）  ⑤105年4月12日另案地檢署指揮書送達證書本人簽名欄：  （執緝卷第18頁）